臺灣高等法院民事判決　　　　　　　　　　　　　　九十三年度上易字第五０四號
　　上訴人即附
　　帶被上訴人　甲○○○○(T.
　　訴訟代理人　黃慧婷律師
　　　　　　　　鄭懷君律師
　　　　　　　　周奇杉律師
　　被上訴人即
　　附帶上訴人　中國信託商業銀行股份有限公司
　　法定代理人　辜仲諒
　　訴訟代理人　賴盛星律師
　　複代理人　　程才芳律師
當事人間請求侵權行為損害賠償事件，兩造對於中華民國九十三年四月六日臺灣臺北
地方法院九十二年度訴字第四八二一號第一審判決分別提起上訴及附帶上訴，本院於
九十三年七月二十七日言詞辯論終結，判決如下：
    主      文
原判決關於駁回上訴人後開第二項之訴部分及訴訟費用之裁判均廢棄。
被上訴人應再給付上訴人新台幣壹拾陸萬元及自民國九十二年十月十八日起至清償日
止，按年息百分之五計算之利息。
上訴人其餘上訴及被上訴人之附帶上訴均駁回。
第一、二審（含附帶上訴部分）訴訟費用由被上訴人負擔百分之三十五，餘由上訴人
負擔。
    事實及理由
一、本件上訴人起訴主張：兩造於民國八十八年五月間，訂立有價證券擔保借款契約
    ，依該契約之約定，被上訴人同意給予上訴人最高借款額度新台幣（下同）九百
    九十萬元，上訴人則提供上市股票質押作為借款之擔保，契約存續期間，自八十
    八年五月七日起至八十九年五月七日止，契約屆滿後，雙方均同意將有效期間延
    展，故該契約迄今仍有效存在。惟被上訴人於九十年九月二十六日、十月四日，
    在未通知上訴人情況下，變賣上訴人質押之中華開發工業銀行股份有限公司股票
    （下稱中華開發股票）十萬三千股、廣達電腦股份有限公司（下稱廣達電腦股票
    ）股票二萬九千股、威盛電子股份有限公司股票（下稱威盛電子股票）三萬一千
    股，違反兩造所定上開契約第六條第二款約定，上訴人乃訴請回復遭違約變賣之
    上開股票，經台灣高等法院九十一年度重上字第二○○號民事判決上訴人勝訴確
    定，被上訴人不依上開判決履行，致衍生台灣台北地方法院九十二年度訴字第一
    六二七號民事事件、台灣高等法院九十二年度上易字第八○六號民事事件、台灣
    台北地方法院九十二年度訴字第四八二二號民事事件、台灣台北地方法院九十二
    年度執字第一四○二三號強制執行事件、台灣台北地方法院九十二年度全字第二
    五號假處分事件。因上訴人為一外國人，無中文聽、說、讀及寫之能力，故於被
    上訴人違法變賣上開系爭股票而侵害上訴人之所有權之際，欲保障權利及阻止違
    法之侵害，唯有委任律師為法律救濟，此與有中文能力及其他資源可供運用之本
    國人情形大為不同。此等法律救濟費用，即為上訴人因被上訴人違法行為而尋求
    法律救濟之必要支出，當然係因該侵權行為致上訴人所受之損害，上訴人自得依
    前開侵權行為之法律規定，請求給付所支出之法律費用一百零四萬五千二百六十
    七元，及自起訴狀繕本送達翌日起至清償日止，按年息百分之五計算之利息等情
    （上開請求，原審判決被上訴人應給付上訴人十六萬五千二百六十七元，及自九
    十二年十月十八日起至清償日止，按年息百分之五計算之利息，駁回上訴人其餘
    之訴。上訴人不服，提起上訴，被上訴人亦提起附帶上訴）。並上訴聲明(一)原判
    決不利上訴人部分廢棄。(二)被上訴人應再給付上訴人八十八萬元，及自九十二年
    十月十八日起至清償日止，按年息百分之五計算之利息。(三)訴訟費用由被上訴人
    負擔。(四)願供擔保，請准宣告假執行。另就被上訴人附帶上訴部分，則答辯聲明
    (一)對造附帶上訴駁回。(二)附帶上訴費用由附帶上訴人負擔。
二、被上訴人則以：我國民事訴訟法就民事第一、二審訴訟，並未採取強制律師為訴
    訟代理人之制度，是上訴人所支出之律師費用，自難認為是伸張權利或防禦上所
    必要之支出，而上訴人雖為外國人，惟其妻苗中秀為本國人，且上訴人就該股票
    事務之處理，均委為其妻代為處理，則上訴人就其權利之保障，自與一般本國人
    無異，上訴人主張其為外國人，僅能委由律師為法律救濟，該法律救濟費用屬必
    要支出云云，自不可取。又兩造就請求交付九十一年股息股利及紅利部分之訴訟
    （台灣台北地方法院九十二年度訴字第一六二七號、台灣高等法院九十二年上易
    字第八０六號），係因上訴人於前案二審言詞辯論程序中，逕行撤回九十一年度
    股息股利及現金股利之請求，始另訴請求，是上訴人既已於前案先行撤回後再另
    訴請求，顯有訴訟資源浪費之情形，而無權利保護之必要。其次就上訴人請求交
    付九十二年股息股利暨其他損害（台灣台北地方法院九十二年重訴字第四八二二
    號）及交付股票之強制執行（台灣台北地方法院九十二年執字第一四０二三號）
    部分，由於被上訴人於台灣高等法院九十一年重上字第二００號判決確定後，本
    即願依上開確定判決之主文，履行回復上訴人設質於附帶上訴人處之中華開發股
    票十萬三千股、廣達電腦股票二萬九千股及威盛電子股票三萬一千股，惟上開股
    票必須以上訴人之名義在公開市場購買，再由上訴人分別向各該發行公司辦理設
    質予被上訴人之手續後交由被上訴人占有，始能回復上開判決主文所載之設質狀
    態，故本案之履行除尚須由上訴人配合為上開行為始能辦理回復設質之狀態，而
    被上訴人於收受上開高等法院判決後決定不聲明上訴時，即由被上訴人之承辦人
    員祝昭如小姐一再通知上訴人及其代理人田俊賢律師表示願自動履行並請其配合
    辦理回復質權設定手續，惟上訴人卻一再藉詞拖延不願配合辦理，並進而聲請強
    制執行，且又另行起訴請求被上訴人給付九十二年度及日後各該年度系爭回復設
    質股票之股息股利及現金股利（即台灣台北地方法院九十二年訴字第四八二二號
    ），惟如上訴人當初配合辦理設質，其即可領得上開股票九十二年度及日後之股
    息股利及現金股利，無須起訴請求亦不必聲請強制執行，是上訴人之行為（包括
    另訴請求交付股息股利、強制執行）顯係浪費訴訟資源，其所生之律師費用，自
    非屬權利保護所行使法律救濟之必要費用。再者，上訴人所提律師費用請款收據
    ，並未載明細目，是否為必要費用亦有疑義，不足作為本件律師費用之證明。且
    依台北市勞工職業災害訴訟補助實施辦法第五條、行政院勞工委員會勞工訴訟補
    助要點第四點、稅捐稽徵機關就台北市職業律師所核定之律師酬金，為每一審級
    四萬元，上訴人請求之費用高達一百零四萬五千二百六十七元，顯非合理且必要
    之費用等語，資為抗辯。並答辯聲明(一)上訴人之上訴駁回。(二)第二審訴訟費用由
    上訴人負擔。另附帶上訴聲明(一)原判決不利部分廢棄。(二)上開廢棄部分，上訴人
    在第一審之訴駁回。(三)附帶上訴之訴訟費用由上訴人負擔。
三、兩造不爭之事實：
　　查上訴人主張兩造於八十八年五月間，訂立有價證券擔保借款契約，依該契約，
  　被上訴人同意給予上訴人最高借款額度九百九十萬元，上訴人則提供上市股票質
    押於被上訴人處，作為借款之擔保，契約存續期間，自八十八年五月七日起至八
    十九年五月七日止，契約屆滿後，雙方均同意將有效期間延展，該契約迄今仍有
    效存在，惟被上訴人於九十年九月二十六日、十月四日，在未通知上訴人情況下
    ，變賣上訴人質押於被上訴人處之中華開發股票十萬零三千股、廣達電腦股票二
    萬九千股、威盛電子股票三萬一千股，違反兩造所定上開契約第六條第二款約定
    ，上訴人乃委任律師訴請回復遭被上訴人違約變賣上訴人所有之上開股票，經原
    審法院九十年度重訴字第二七四六號、本院九十一年度重上字第二○○號民事判
    決上訴人勝訴確定，上訴人之後又委任律師提起原審法院九十二年度訴字第一六
    二七號民事事件、本院九十二年度上易字第八○六號民事事件、原審法院九十二
    年度訴字第四八二二號民事事件、同院九十二年度執字第一四○二三號強制執行
    事件、同院九十二年度全字第二五號假處分事件等之事實，業經上訴人提出各項
    民事判決書、民事裁定、聲請狀、確定證明為證（見原審卷第六─二０頁），被
    上訴人對此亦不爭執，自堪信為真實。
四、兩造爭執要旨：(一)被上訴人變賣上訴人所有之系爭股票，應否負侵權行為損害賠
　　償責任？(二)本件上訴人支出之律師費是否為權利保護之必要費用？(三)上訴人委任
　　律師支出費用是否必要？何者為被上訴人應行負責？茲分述之：
　　(一)被上訴人變賣上訴人所有系爭股票，應負侵權行為損害賠償責任：
　　　查上訴人主張被上訴人未依兩造所定有價證券擔保借款契約第六條第三款約定
  　　，通知上訴人補繳差額，即於九十年九月二十六日、十月四日，變賣上訴人所
    　有之中華開發股票十萬零三千股、廣達電腦股票二萬九千股、威盛電子股票三
      萬一千股，且致上訴人無法本於股東之地位，領取系爭股票九十一年度之股息
      股票及現金股利，包括九十一年度廣達股票現金股利七萬二千元及威盛電子股
      票現金股利二萬四千八百元、九十一年度中華開發股票二萬三千三百六十五股
      、廣達股票四千三百五十股及威盛電子股票六千八百二十股之股息股票之事實
      ，業經本院九十一年度重上字第二○○號民事判決、原審法院九十二年度訴字
      第一六二七號民事判決、本院九十二年度上易字第八○六號民事判決上訴人勝
      訴確定，有上開民事判決書影本在卷可稽，被上訴人對此亦不爭執，應認上述
      被上訴人之受僱人過失處分上訴人股票之行為，造成上訴人財產權之損害，且
      二者間具有相當因果關係，上訴人主張被上訴人應依民法第一百八十四條第一
      項、第一百八十八條規定，負損害賠償責任，自屬有據。
    (二)本件上訴人支出之律師費為權利保護之必要費用：
　　　按當事人不能自為訴訟行為，有必須委任代理人之情形，為伸張權利或防禦上
  　　所必要而支出之律師酬金，如可認為因他造之侵權行為所受之損害，即非不得
    　向他造請求賠償（司法院院字第二○五號解釋、最高法院三十二年上字第三一
      四五號判例、六十九年度台上字第七七三號民事判決可資參照）。本件上訴人
      主張伊為外國人，並無中文聽、說、讀及寫之能力，被上訴人對此並不爭執，
      則依上述判解意旨，上訴人主張因被上訴人上述違法變賣系爭股票而侵害上訴
      人所有權行為，欲保障上訴人權利及阻止被上訴人違法侵害，唯有委任律師為
      法律救濟，實屬有據。被上訴人以我國民事第一、二審訴訟，並未採取強制律
      師為訴訟代理人制度，辯稱上訴人支出律師費用，並非必要支出云云，自不足
      取。被上訴人雖另辯稱：上訴人之妻苗中秀為本國人，且上訴人就系爭股票事
      務，均委由其妻代為處理，上訴人就其權利之保障，與一般本國人無異云云，
      並以苗中秀於原審九十年重訴字第二七四六號、本院九十一年度重上字第二○
      ○號民事事件之證詞為證。惟查，處理股票事務，究與處理法律救濟程序不盡
      相同，被上訴人既不能證明上訴人之妻苗中秀有受委任從事法律救濟，以保障
      上訴人權利及阻止被上訴人違法侵害之能力，被上訴人以此辯稱上訴人並無委
      任律師之必要云云，亦不足取。
　　(三)上訴人得請求委任律師之必要費用審酌如下：
　　1.查上訴人為回復遭被上訴人不法變賣上訴人所有之系爭股票，並領取系爭股票
  　　九十一年度之股息股票及現金股利，有支付費用，委任律師提起原審法院九十
    　年度重訴字第二七四六號、本院九十一年度重上字第二○○號、原審法院九十
      二年度訴字第一六二七號、本院九十二年度上易字第八○六號民事事件之必要
      ，已如前述，上訴人主張因此支出律師費用、代墊款如原判決附表二所示，固
      經上訴人提出聚德國際法律事務所方正儒律師函為據。被上訴人辯稱：上訴人
      所提出之原證二號請款收據並未載明任何細目，是否為必要費用亦有疑義，自
      不足作為因本爭議案件所衍生律師費用之證明，況律師費用並非必要之支出，
      被上訴人對於上訴人所提出原證二號之單據鄭重否認其形式及實質真正，另被
      上訴人就上開文件之真正，亦已於原審九十二年十月三十日之民事答辯書狀中
      否認該文書之形式及實質真正。況參酌台北市勞工職業災害訴訟補助實施辦法
      第五條及行政院勞工委員會勞工訴訟補助辦法第四點之規定：「訴訟補助標準
      如下：律師費補助：（一）個別申請者：每一審（含保全、督促及強制執行程
      序）補助依當地律師公會章程所定標準。但最高以四萬元為限，且全案補助總
      金額不得超過十二萬元。」、「四、律師費補助如下：（一）個別身分申請者
      ，每一審（含保全、督促及強制執行程序）律師費補助為當地律師公會章程所
      定標準，但最高為四萬元，全案補助總金額不得超過十二萬元、」（見原審被
      證二號）。另稅捐稽徵機關就台北市執業之律師所核定之律師酬金亦為每一審
      四萬元，足見合理及必要之律師費用應以每一審級四萬元為限，依上開補助辦
      法，必要之律師費用亦應以每審級四萬元為限，而上訴人所請求之律師費用竟
      高達一百零四萬五千二百六十七元，超出部分顯非合理必要之費用。另本件原
      審判決認定被上訴人應賠償上訴人之律師費用除每一審級四萬元合計十六萬元
      外，尚包括代墊款五千二百六十七元，上訴人所主張之代墊款是指計程車資、
      影印費及相關行政費用，而上開費用自應包括在每一審級最高四萬元之律師費
      在內，且上訴人亦未提出上開代墊款之證明，是原審判決認定被上訴人仍應另
      行給付上訴人代墊款五千二百六十七元，亦屬無據云云。經查
      (1)上訴人所提聚德國際法律事務所律師費計算表（原審卷第七一頁─七二頁）
        ，除代墊款外，確屬過高。
      (2)原審法院所援引之台北市勞工職業災害訴訟補助實施辦法第五條、行政院勞
        工委員會勞工訴訟補助要點第四點之規定，及參酌稅捐稽徵機關就台北市職
        業律師所核定之律師酬金每審級為四萬元為判決之依據，惟查上開辦法或為
        補助之參考，成為課稅之標準，非律師承辦訴訟案件實際收取之酬金，以該
        項規定為參考，尚有未當。
　　　(3)依台北律師公會章程第七章「酬金」第二十九條（乙）總收酬金規定辦理民
　　　　事案件第一、第二、第三審收受酬金總額，每審宜在新台幣五十萬元以下，
  　　　其規定僅係上限而已，並無具體之數額規定，自應就具體個案決定之。
  　　(4)按「當事人已證明受有損害而不能證明其數額或證明顯有重大困難者，法院
　　　　應審酌一切情況，依所得心證定其數額。」民法第二百二十二條第二項定有
  　　　明文，本件上訴人確受有損害，兩造對其損害有所爭議，本院依上開條文之
　　　　法理審酌案情予以認定損害之金額，即每審級八萬元，前述四審級共損害三
  　　　十二萬元，代墊款五千二日六十七元，合計三十二萬五千二百六十七元範圍
　　    內為必要。
　　2.上訴人另主張因被上訴人未依本院九十一年度重上字第二○○號民事判決履行
  　　，致上訴人有委任律師聲請原法院九十二年度執字第一四○二三號強制執行事
    　  件之必要；另為延長兩造所定有價證券擔保借款契約，有委任律師聲請原法
        院九十二年度全字第二五號假處分事件之必要；又為請求被上訴人給付系爭
        股票九十二年度之股息股票及現金股利，及名譽、信用上之損害賠償，有委
        任律師提起原法院九十二年度訴字第四八二二號民事事件之必要。被上訴人
        則辯稱：被上訴人本即願依本院九十一年重上字第二○○號民事判決主文履
        行，並一再通知上訴人配合辦理，惟上訴人一再藉詞拖延，上訴人並無須另
        訴請求及聲請強制執行、假處分之必要，其所生律師費用，自非必要費用等
        語。經查，上訴人提起原法院九十二年度全字第二五號假處分事件、同院九
        十二年度訴字第四八二二號民事事件，均經該院駁回，有上開案件裁定書及
        判決書影本在卷可稽，被上訴人辯稱上訴人並無提起之必要，應為可取。另
        被上訴人辯稱系爭股票業於九十三年一月間，經雙方配合登記為上訴人所有
        ，上訴人對此並未爭執，且上訴人於聲請原法院九十二年度執字第一四○二
        三號強制執行時，被上訴人即於九十二年五月十四日向本院執行處陳報，之
        前已一再通知上訴人配合辦理設質手續等情，亦經該院核閱上開執行卷宗屬
        實，應認被上訴人未依本院九十一年度重上字第二○○號號民事判決履行，
        係因上訴人未盡系爭股票設質之協力義務所致，被上訴人辯稱上訴人並無提
        起原法院九十二年度執字第一四○二三號強制執行之必要，亦為可取。從而
        ，上訴人請求被上訴人應給付上訴人如原判決附表三所示之律師費用，並不
        可取。上訴人另主張依消保法第七條規定，請求被上訴人賠償律師費用云云
        。經查，依消保法第七條第一項之規定，乃係規範企業經營者所提供之服務
        於安全或衛生上有危險而對消費者造成損害時，企業經營者所應負之損害賠
        償責任，惟消保法所指之消費關係，乃指「消費者與企業經營者間就商品或
        服務所發生之法律關係」，而本件被上訴人與上訴人發生之消費關係，僅係
        指被上訴人所提供消費借貸之本體，即金錢而言，上訴人為擔保該金錢之借
        貸而提供質押之股票，顯然並非消保法所指之消費關係，自無消保法之適用
        。且上訴人為擔保與被上訴人間之金錢借貸債務質押予被上訴人之股票，乃
        係於消費借貸契約外，附隨成立之質權契約，乃債務人為擔保債務之清償而
        提供，銀行對擔保物提供人亦不負對價，而提供人亦不因提供擔保而自銀行
        獲得報酬，自亦非屬消費關係，故本件即使依據另案確定判決認定被上訴人
        出賣上訴人設質之股票係屬違法，亦非對上訴人造成安全或衛生上危險，並
        無有消保法第七條第三項之適用，從而，上訴人依消保法訴請被上訴人損害
        賠償，自不足取。
五、綜上所述，本件上訴人依侵權行為之法則，求為判命被上訴人給付三十二萬五千
    二百六十七元，及自起訴狀繕本送達翌日（即九十二年十月十八日）起至清償日
    止，按年息百分之五計算之利息，洵屬有據，應予准許，逾此部分之請求，尚有
    未洽，應予駁回。原審判命被上訴人應給付上訴人十六萬五千二百六十七元本息
    ，應予維持外，被上訴人應再給付上訴人十六萬元本息，上訴人對其不利部分，
    指摘原判決不當，聲明廢棄改判，其中再給付十六萬元本息部分，原判決尚有可
    議，爰將該部分廢棄，改判如主文第二項所示，逾該金額部分，上訴為無理由，
    應予駁回上訴。至於被上訴人提起附帶上訴，指摘原判決對其不利部分，尚有可
    議，聲明廢棄改判，惟查原判決該部分之判決，並無不合，附帶上訴並無理由，
    應予駁回。
六、據上論結，本件上訴為一部有理由，一部無理由、附帶上訴為無理由，依民事訴
    訟法第四百四十九條第一項、第四百五十條、第七十九條、第七十八條，判決如
    主文。
中　　　華　　　民　　　國　　九十三　　年　　　八　　　月　　　十　　　日
                              民事第八庭
                                  審判長法  官　　鄭　三　源
                                        法  官    王　淇　梓
                                        法  官    郭　松　濤
正本係照原本作成。
不得上訴。
中　　　華　　　民　　　國　　九十三　　年　　　八　　　月　　　十二　　日
　　　　　　　　　　　　　　　　　　　　書記官　　方　素　珍
